最高法院刑事判決　　　　　　　　　　　　　　　八十六年度台上字第二八二九號
　　上 訴 人　台灣高等法院檢察署檢察官
　　被　　告　丙○○　男　　　.
　　　　　　　乙○○　男　　　.
　　　　　　　　　　　現居台北市○○○路○段四四七號
　　　　　　　甲○○　男　　　.
　　　　　　　丁○○　男　　　.
右上訴人因被告等貪污案件，不服台灣高等法院中華民國八十五年五月二日第二審更
審判決（八十四年度上更(一)字第六二五號，起訴案號：台灣桃園地方法院檢察署八十
二年度偵字第五七○一號），提起上訴，本院判決如左：
    主  文
原判決撤銷，發回台灣高等法院。
    理  由
本件原判決認定：(一)被告丙○○為中國石油股份有限公司（以下簡稱中油公司）台灣
營業總處桃園營業處中壢營業站富岡加油站代理值班站長；被告乙○○為該營業站埔
心加油站加油工，均為從事業務之人。被告甲○○係新竹市益欣通運股份有限公司（
以下簡稱益欣公司）、怡欣汽車貨運股份有限公司（以下簡稱怡欣公司）之副理。甲
○○為幫助益欣、怡欣二公司逃漏營業稅，竟與丙○○以共同概括之犯意，自民國八
十一年一月間至八十二年一月間，由丙○○對於其代理值班站長，業務上就顧客加油
須登打統一發票之事務，明知怡欣、益欣公司未在富岡加油站加油支付價金，竟先後
多次在其業務上製作之三聯式統一發票買受人欄，登打益欣公司或怡欣公司之統一編
號及油品、數量、金額等不實事項，將其中第一、二聯撕下，按月集中，交付甲○○
。丙○○則自甲○○處取得按所交付發票金額百分之二計算之財物。(二)甲○○又請丙
○○與埔心加油站之乙○○商洽，由乙○○提供不實登載之發票予甲○○，作為幫助
怡欣、益欣公司逃漏營業稅之用，甲○○願給予相同比例之代價。經乙○○同意，乙
○○自八十一年一月間至八十二年二月一日，一如上述丙○○所為，對其加油工業務
上登打統一發票之事務，或乘其代理同站其他柴油加油工之工作時，製作售油予怡欣
、益欣公司不實事項之統一發票，按月彙整，交由彭某轉付甲○○，甲○○依發票金
額百分之二計付之錢財，亦經由丙○○轉交乙○○（丙○○、乙○○製付之發票金額
及所得財物，均詳如原判決附表一所示）。甲○○取得上開丙○○、乙○○製作不實
登載之發票後，基於概括犯意，意圖為自己不法之所有，於八十一年一月至八十二年
一月間，每月將其中約新台幣（下同）五萬五千元發票，持向上開兩公司會計人員謊
稱係油料費用之支出，而詐領該部分費用。甲○○又將其餘不實發票交予公司，使怡
欣、益欣公司人員扣抵營業成本，而幫助該二公司先後逃漏如原判決附表一稅額欄所
示之營業稅。(三)被告丁○○係曳引車之司機，其車靠行於榕泰通運有限公司（以下簡
稱榕泰公司）營業，竟與乙○○基於概括犯意之聯絡，二人約定以上開方式取得發票
交予丁○○，幫助其所靠行公司逃漏稅捐，乙○○則可依發票金額百分之五取得利益
，自八十一年九月十六日至八十二年二月一日，由乙○○使用同一方式，作成以榕泰
公司為買受人之不實發票。又於八十一年十二月二十一日至八十二年二月一日，應丁
○○之請求，使用上開同一方式，作成以怡泰貨櫃運輸股份有限公司（以下簡稱怡泰
公司）為買受人之不實登載之發票，按月彙整，先後多次交付丁○○（乙○○製付發
票之金額，與從丁○○處依約定即發票金額百分之五比例取得之錢財，如原判決附表
二所示）。丁○○將該發票交由榕泰、怡泰公司人員，扣抵營業成本，幫助榕泰、怡
泰公司分別逃漏如原判決附表三稅額欄所示之營業稅等情。因而撤銷第一審論處被告
等共同公務員對於主管之事務直接圖利罪刑之判決，改判論處被告丙○○、乙○○、
丁○○共同連續行使業務上登載不實之文書；甲○○連續詐欺罪刑，固非無見。
然查：(一)本件原判決認被告等不成立貪污罪責，主要係以中油公司雖為公營事業機構
，惟該公司與契約相對人發生私經濟行為時，所為係私法上契約行為，其員工為客戶
加油，屬於私經濟行為，故被告丙○○、乙○○上開行為，尚不得以貪污治罪條例之
有關規定相繩；被告甲○○、丁○○亦無成立貪污罪之餘地，為其論據（見原判決理
由二）。惟按「股份有限公司政府股份既在百分之五十以上，縱依公司法組織，亦係
公營事業機關，其依法令從事於公司職務之人員，自應認係刑法上所稱之公務員」，
司法院大法官會議著有釋字第八號解釋可資參照。本件原判決認定被告丙○○、乙○
○分別係公營事業機構中油公司之加油站代理值班站長及加油工，均為從事加油業務
之人，則依上開大法官會議解釋意旨，自係依據法令從事於公務之人員。原判決復認
定被告丙○○、乙○○明知怡欣、益欣、榕泰、怡泰等公司並未在其任職之加油站加
油，竟與被告甲○○、丁○○基於共同之犯意，由丙○○、乙○○違法製作以怡欣、
益欣、榕泰、怡泰公司為油品買受人之不實統一發票，交付甲○○、丁○○行使，而
收受甲○○、丁○○給予之財物報酬等情，如果無訛，被告丙○○、乙○○既係依據
法令從事於公務之人員，其為客戶加油並開立統一發票，苟為其職務上之行為，則其
上開不法之行為，是否已與公務員對於違背職務之行為收受賄賂罪之構成要件相當；
被告甲○○、丁○○是否為其對合犯，而應論以對於公務員違背職務之行為交付賄賂
罪﹖抑或被告四人均為起訴書所認之公務員圖利罪之共同正犯﹖均非無研求之餘地。
原判決未詳予勾稽審認，竟以被告丙○○、乙○○為客戶加油，係屬於私經濟行為，
而謂被告等人前揭不法行為，不能依貪污治罪條例之規定處罰，顯有判決適用法則不
當之違背法令。(二)又按對於未發覺之罪自首而受裁判者，減輕其刑，固為刑法第六十
二條所明定，惟所謂發覺，係指該管公務員已知犯罪事實並知犯人之為何人而言。原
判決以被告乙○○於八十二年三月五日，委託同案被告丙○○，代向法務部調查局桃
園縣調查站之調查員段繼開表示其翌日會至調查站自首等情，認被告乙○○已符合刑
法第六十二條之規定，而減輕其刑（見原判決理由四之(二)、理由五）。然依卷內資料
，中油公司桃園營業處業於八十二年二月二十六日致函桃園縣調查站，略稱該處埔心
加油站加油員乙○○利用職務上機會偽造統一發票，檢送相關資料全份，請依法偵辦
云云，此有該處（八二）桃處政○五二－二－六號函影本在卷可憑（見偵卷七十三頁
）。原判決未查明有偵查犯罪職權之桃園縣調查站，究係於何時收受上開舉發函而知
悉被告乙○○之犯罪事實，即遽以乙○○係對於未發覺之罪自首而受裁判，並依自首
之例減輕其刑，亦非適法。檢察官上訴意旨指摘原判決不當，非無理由，應認仍有發
回更審之原因。
據上論結，應依刑事訴訟法第三百九十七條、第四百零一條，判決如主文。
中      華      民      國    八十六    年      五      月    十五      日
                              最高法院刑事第六庭
                                  審判長法官  黃  劍  青
                                        法官  劉  敬  一
                                        法官  林  增  福
                                        法官  林  文  豐
                                        法官  邵  燕  玲
      右正本證明與原本無異
                                              書  記  官
中      華      民      國    八十六    年      五      月     二十二   日
                                                                        Ｖ
